【裁判字號】    89,上易,2512
【裁判日期】    891219
【裁判案由】    詐欺
【裁判全文】
台灣高等法院台中分院刑事判決                  八十九年度上易字第二五一二號
    上  訴  人  臺灣台中地方法院檢察署檢察官
    被      告  乙○○
右上訴人因被告詐欺案件，不服臺灣台中地方法院八十九年度易字第一七六八號中華
民國八十九年八月十五日第一審判決（起訴案號：臺灣台中地方法院檢察署八十八年
度偵續字第二七二號），提起上訴，本院判決如左：
      主  文
上訴駁回。
      理  由
一、公訴意旨略以：被告乙○○為工惠營造事業有限公司（下稱工惠公司）實際負責
    人，意圖為自己不法之利益，於民國八十六年十一月六日，與告訴人大台中石材
    有限公司代表人陳榮隆簽約，由告訴人承攬臺中市○路街「大里贏家」之大理石
    安裝工程，工程總價約定為新臺幣（下同）一百三十五萬元（實際完工價一百零
    二萬餘元），嗣告訴人依約完成工程，被告亦向其承包之順邦建設實業股份有限
    公司（下稱順邦公司）領取全部工程款二千三百八十餘萬元，竟僅支付告訴人十
    萬八千五百五十元工程款，餘款均拒絕給付，屢經催討無著，告訴人始知受騙，
    因認被告涉有刑法第三百三十九條第二項之詐欺得利罪嫌。
二、檢察官上訴意旨略以：(1)被告已無支付能力，猶將工程委由告訴人施作，顯有詐
    欺故意。(2)被告在第一期工程後發生跳票後，積欠其他廠商一百餘萬元，告訴人
    在被告保證未到期支票一定兌現及未付款部分以現金給付下才繼續施工。(3)被告
    事後雖召開債權人會議，惟未見具體解決方案，對債權毫無保障，以說明會形式
    規避刑責等語。訊據被告乙○○堅詞否認有為右揭犯行，辯稱：I伊固自順邦公
    司領取二千三百餘萬元之工程款，但陸續實際支付之工程費用達二千六百餘萬元
    ，就進度而言，告訴人所承攬之工程部分，係整體工程之末期部分，先期工程部
    分大部分均能順利支付，伊係因經濟困窘致無法支付告訴人工程款。II告訴人代
    表人陳榮隆自八十六年十月起，屢次親至「大里贏家」工地推銷其產品「大理石
    」，最後雙方談妥價格，簽定承攬契約，伊並無設計誘使告訴人訂約。III伊固曾
    懇請告訴人允許伊以本票換回跳票之支票，以消除退票紀錄，告訴人亦允諾而親
    自交回退票，伊並無詐欺犯意。Ⅳ伊於工程尾聲，邀約告訴人洽談完工後點交驗
    收之工程款，由伊合併簽發超過實際金額甚夥之一百三十五萬元本票作為債權證
    明。Ⅴ伊尚有順邦公司尚未移轉登記之建屋一戶可供抵償債務，伊於八十七年六
    月一日召開債權人會議，並允諾將伊向順邦公司附條件購買之房屋於過戶完成後
    向銀行貸款清償債務，伊確係因公司營運不善，周轉不靈，未能如期給付工程款
    ，絕無詐欺犯意等語。
三、按犯罪事實，應依證據認定之，無證據不得推定其犯罪事實；不能證明被告犯罪
    者，應諭知無罪之判決，刑事訴訟法第一百五十四條、第三百零一條第一項分別
    定有明文。又按刑法第三百三十九條之詐欺罪，係以意圖為自己或第三人不法之
    所有，以詐術使人陷於錯誤，將本人或第三人之物交付或獲致財產上不法利益為
    構成要件。是刑法上之詐欺罪，除行為人主觀上有為自己或第三人不法所有之意
    圖外，客觀上必以行為人有施用詐術為必要，如未使用詐術使人陷於錯誤，自不
    得以詐欺罪相繩（最高法院四十六年臺上字第二六Ｏ號判例意旨參照）。是行為
    人如係事後因其他因素無法如期給付，乃民事上債務不履行之問題，除有積極證
    據足認其於取得財物或獲致財產上利益之初，即心存不法所有之意圖外，要難以
    嗣後之給付遲延即遽認其涉犯詐欺罪名。
四、本院查：
  (一)被告所經營之工惠公司與順邦公司，就「大里贏家」之工程營造，訂立工程承攬
    合約書之事實，業據證人即順邦公司負責人施順冰證述明確，並有工程承攬合約
    書影本附卷可稽，依該工程合約書第四項付款辦法之記載，順邦公司之付款係依
    承攬工程之基礎地坪灌漿完成、一至五樓各層結構體搗灌完成、風厝及一切結構
    體完成、外牆粗底完成、外牆全部完成及使用執照取得等各個階段給付約定之工
    程款。本件依偵查卷附工惠公司與告訴人公司於八十六年十一月六日所訂立之工
    程合約所示，告訴人所承攬者係大理石之安裝工程，且施工總價係按實做內容計
    價，則就整體工程而言，被告所指，告訴人所承攬者係末期工程部分，亦即係在
    整體結構完成之後才施工等語，應與事實相符。而營造工程之內容，依施工次序
    ，在告訴人施工之前者，至少包括鋼筋綑紮、模板、水泥搗灌、結構體完成等項
    目，是告訴人於施工時對被告之財務情形，當有一定之了解，就事理而言，被告
    能如何施以詐術或告訴人如何因被告施用詐術而陷於錯誤，遍查全卷均無積極證
    據足資證明。
  (二)告訴人代表人陳榮隆並不否認係伊自行前往被告乙○○之工地招攬生意，並與被
    告乙○○簽訂承攬契約等語，而被告確有向順邦公司承攬「大里贏家」之營造工
    程乙情，已見前述，被告既在承攬前開營造工程後，將大理石安裝工程部分轉包
    予告訴人施作，應屬營造工程之常態，難認有何詐欺犯行，雖公司營運狀況時有
    資金緊絀之情況，然苟非蓄意詐騙，要難以目前積欠債務之結果，反向推論被告
    將前開大理石工程轉包告訴人之際，有施用詐術之行為。
  (三)告訴人明知施作第一期工程後，被告即已發生跳票情形，並積欠其他廠商一百多
    萬元，因被告一直拜託，告訴人才繼續施工等情，業據告訴人陳述明確，堪認告
    訴人於第一期工程後已明知被告財務吃緊，其既係因被告拜託而自願繼續施工，
    焉得據此認定被告係施用詐術誘騙告訴人繼續施工。況被告雖陷於財務窘境，仍
    於八十七年六月一日召開債權人會議，邀集債權人商討債權清償事宜，告訴人亦
    曾派員參加等情，有大里贏家工地營造部份債權會議會議紀錄附卷可稽，縱工惠
    公司全部資產未能就所有債務為全額之清償，應屬商業風險而屬民事部分之範疇
    ，要難依此遽以詐欺罪相繩。
五、按為訴訟上證明之資料，須通常一般之人均不致於有所懷疑，而得確信其為真實
    之程度者，始得據為有罪之認定。倘其證明尚未達於此一程度，而有合理性懷疑
    存在時，即不得遽認被告犯罪。又，刑事訴訟之被告依法並無自證無罪之義務，
    若控罪所憑之積極證據，在生活經驗上尚不足以排除其他有利被告之合理推斷，
    致不足以證明犯罪事實時，仍不能因被告否認犯罪之辯解不成立，資為無視積極
    證據不足之理由，通觀最高法院七十六年度台上字第四九八六號、三十年上字第
    四八二號、三十年上字第一八三一號等判例所持一貫見解，不難明瞭。原審以不
    能證明被告犯罪，而依刑事訴訟法第三百零一條第一項規定，諭知無罪之判決，
    經核認事用法，並無不合，檢察官上訴意旨認應就被告予以論罪科刑，而指摘原
    判決不當，經查為無理由，應予駁回。
六、本件既經本院為無罪之判決，台灣台中地方法院檢察署八十九年度偵字第一七八
    四八號移送併辦部分即與本案即無裁判上一罪關係之可言，應由檢察官另行偵辦
    ，併此敘明。
七、據上論斷，應依刑事訴訟法第三百六十八條，判決如主文。
本案經檢察官甲○○到庭執行職務。
中      華      民      國    八十九      年    十二      月   十九     日
                              臺灣高等法院臺中分院刑事第四庭
                                    審判長法  官  洪  耀  宗
                                          法  官  吳  重  政
                                          法  官  劉  登  俊
右正本證明與原本無異。
不得上訴。
                                          書記官  吳  麗  慧
中      華      民      國    八十九      年    十二      月    二十    日
                                                                        Ｋ


司法院資訊處製作；財團法人民間司法改革基金會備份。
